【裁判字號】    90,台上,5483
【裁判日期】    900906
【裁判案由】    貪污
【裁判全文】
最高法院刑事判決                                九十年度台上字第五四八三號
    上   訴   人  台灣高等法院高雄分院檢察署檢察官
    上訴人即被告  丁○○
                  甲○○
                  乙○○
    被        告  丙○○
右上訴人等因被告等貪污案件，不服台灣高等法院高雄分院中華民國八十九年十二月
七日第二審更審判決（八十八年度重上更(三)字第二三號，起訴案號：台灣高雄地方法
院檢察署八十二年度偵字第一七四八○、一七六五七、一八四○八號），提起上訴，
本院判決如左：
    主  文
原判決撤銷，發回台灣高等法院高雄分院。
    理  由
本件原判決認定上訴人即被告丁○○係台灣肥料股份有限公司（下稱台肥公司）高雄
廠之總務課工業關係管理員，兼該公司高雄廠產業工會常務理事；上訴人即被告甲○
○係同廠修繕工場保溫技術員領班，兼工會常務監事；上訴人即被告乙○○係同廠修
繕工場冷作電焊技術員，兼工會理事；胡鳳基（業經原審法院之前審裁定停止審判）
則係同廠硝酸工場液氨充填技術領班，並為工會會員，均係依據法令從事公務之人員
。該四人竟基於共同竊取廠方所有氣氨之概括犯意，於民國八十年十二月間，由丁○
○向該廠廠長袁士珍表示，工會欲回收處理槽車時所排出之廢氣氨，以防止空氣污染
，並以該廢氣氨製造氨水出售，為工會謀福利。經袁士珍同意後，丁○○即藉設置回
收廢氣氨設備為名，指使甲○○委由不知情之海建船舶工程有限公司負責人林石城承
做回收設備，並指示乙○○負責監工，命林石城將工會設置之氨水槽管線延伸至卸氨
架邊緣，以便與廠方之氣氨管線聯結。嗣乙○○為接通上開管線，恐生危險，乃向負
責保管廠方管線之台肥公司硝酸工場化學工程師丙○○請教，丙○○因不知情，認工
會已向廠長請准，乃予指點聯結之安全位置。乙○○即私自將工會之回收設備與廠方
之氣氨管線接通，並安裝二個開關閥及一個排氣閥。完成後，丁○○即僱用胡鳳基擔
任操作員，約定由工會每半月付固定津貼新台幣（下同）二千元，如有加班，核實付
給加班費，乙○○則教導胡鳳基操作之方法。丁○○、甲○○旋即囑胡鳳基，直接以
台肥公司之氣氨製造氨水。胡鳳基承渠等之意，自八十年十二月十日起，每月約二至
十次，開啟管線閥門，使廠方所有之氣氨，經由工會自行設置之管線，進入工會之氨
水槽，以製造氨水。其中胡鳳基於八十一年九月十九日至十月二十二日請休假、病假
期間，則由甲○○另囑乙○○，以相同方法，製造氨水十一次。前後計自八十年十二
月十日起，至八十二年六月十五日止，連續以上開方法竊取該廠所有之氣氨共一一三
次，每次一車，製成濃度不同之氨水，計約竊得相當於百分之百濃度之氨水共十一萬
八千二百八十一點一七公斤，並分由胡鳳基或甲○○測量氨水濃度填寫出廠證，出售
予不知情之建豐冷凍機材股份有限公司（下稱建豐公司），不法所得為一百零一萬五
千零十六元（八十二年六月所出售之二車氨水，換算為百分之百濃度氨水計三千二百
公斤，尚未收帳），充作工會之基金。胡鳳基、乙○○所得酬勞約十三萬二千元，其
中六千元由乙○○領得。嗣胡鳳基於調查及偵查中自白犯罪。案發後，該工會於八十
三年五月二十七日繳回貪污所得九十六萬六千六百八十二元，連同營業稅四萬八千三
百三十四元，共計一百零一萬五千零十六元等情。因而撤銷第一審關於丁○○、甲○
○、乙○○部分之判決，改判仍論處丁○○、甲○○、乙○○共同連續依據法令從事
公務之人員，竊取公有財物罪刑。另以公訴意旨略以：被告丙○○係台肥公司高雄廠
硝酸工場化學工程師，係依據法令從事公務之人員，與丁○○、甲○○、胡鳳基、乙
○○等人，基於共同之犯意聯絡，於丁○○假藉設置工會之回收廢氣氨設備為名，指
使乙○○將回收設備之管線與廠方所有之氣氨管線焊接相通時，指點乙○○聯結管線
之位置，再由丙○○與乙○○指導胡鳳基開啟之方法，使廠方所有之氣氨經由工會自
行焊接之管線，進入工會之回收設備，而由胡鳳基、甲○○及乙○○三人趁下班後，
以上開方法竊取廠方所有之氣氨，製成氨水，出售予不知情之建豐公司，得款一百零
一萬五千零十六元，充作工會基金，因認丙○○亦涉有修正前貪污治罪條例第四條第
一項第一款之竊取公有財物罪嫌云云。然經審理結果，認為不能證明其犯罪，因而撤
銷第一審關於丙○○部分科刑之判決，改判丙○○無罪，固非無見。
惟查：(一)證據之取捨固屬事實審法院之職權，然其所為之判斷，仍應受經驗法則、論
理法則之拘束。胡鳳基於法務部調查局高雄市調查處詢問時，及第一審偵、審中始終
堅稱：係丁○○、甲○○指示伊竊取台肥公司之氣氨製成氨水出售，開始時伊不熟悉
工會配置之管線設備，是由乙○○、丙○○教導其如何開啟閥門以取得公司之氣氨（
見偵字第一七四八○號卷第六十七頁、第一四三頁、第一六一頁、第一六二頁、第二
二一頁正面、背面，第一審卷(一)第六十八頁正面、背面、第一○九頁背面、第一六四
頁背面）。又丙○○係台肥公司高雄廠硝酸工場化學工程師，負責硝酸、液氨卸除灌
輸之督導，及液氨、氣氨管線之設計、維修，本件發生竊取氣氨之管線，即屬其主管
之業務。而電焊工乙○○欲將工會之設備與廠方之氣氨管線聯結時，因具有危險性，
係經由丙○○指點正確之位置後，始將管線接通，亦據乙○○、丙○○供明在卷。原
判決於認定丁○○、甲○○、乙○○有罪時，係依據胡鳳基之供述採為證據，並於理
由說明：「工會之管線既係乙○○所連接，胡鳳基又係第一次為工會……製造氨水，
胡鳳基並非當然了解應如何操作工會部分所交付之工作，管線既由乙○○聯結，其當
然要將工會接管之使用方法告知胡鳳基，故胡鳳基稱乙○○指導伊如何操作，尚無違
常情」（見原判決第二十九面第九至十三行）。但於判決丙○○無罪時，卻另謂：「
胡鳳基自四十六年四月八日進入台肥公司高雄廠服務後，就一直在硝酸工場，歷任水
處理系統及鍋爐系統操作，前後達三十餘年之久，對液、氣體流程操作經驗極為豐富
，衡諸硝酸工場設備流程之複雜性遠高於壓縮機房內簡單的氨氣管線流程數十倍，以
胡鳳基在液體工場之豐富工作資歷，根本不須要他人指導如何開啟上開連通閥、旁通
閥之簡單的開關閥。被告丙○○否認於八十年底有再指導胡鳳基，尚堪採信。……胡
鳳基之供述，尚難採為丙○○不利之證據」（見原判決第三十八面第四至十行、第十
五至十六行）。關於胡鳳基之供述，在有罪部分認為：工會之管線既係由乙○○連接
，則胡鳳基於第一次操作時並非當然了解，故胡鳳基稱乙○○指導其如何操作，尚無
違常情。然於無罪部分卻又認為：胡鳳基自四十六年四月八日起即在硝酸工場工作，
達三十餘年之久，對液、氣體流程操作經驗豐富，硝酸工場設備之複雜性遠高於簡單
之氨氣管線數十倍，以其豐富工作資歷，根本不須要他人指導如何開啟簡單的閥門，
丙○○否認有指導胡鳳基開啟氣氨閥門，尚堪採信，胡鳳基之供述，尚難採為丙○○
不利之證據云云。在同一判決內，就同一證據，前後為完全相反之判斷，其證據之取
捨，顯然自相矛盾。(二)證據雖已調查而其內容尚未明瞭者，即與未經調查無異，如遽
行判決，仍屬應於審判期日調查之證據而未予調查。原判決認定上訴人即被告等共同
竊取台肥公司所有之氣氨，用以製造氨水出售，則上訴人即被告等所竊取之公有財物
即「氣氨」究竟若干？應予查明，本院前三次發回意旨均已指明。原判決雖記載上訴
人即被告等，連續竊取台肥公司所有之氣氨共一一三次，製成濃度不同之氨水出售，
計約竊得相當於百分之百濃度之氨水共十一萬八千二百八十一點一七公斤。但渠等所
竊取之公有財物為「氣氨」，並非百分之百濃度之「氨水」，原審未向台肥公司查證
上開「氨水」換算為「氣氨」之正確數量（此與犯罪事實之認定及所得財物之追繳有
關，追繳部分詳後述），已有疏漏。又原判決事實認定，上訴人即被告等共竊得相當
於百分之百濃度之氨水十一萬八千二百八十一點一七公斤；理由並說明，依建豐公司
購買氨水後，開給產業工會之統一發票記載，渠等已取得價款者為十一萬五千零七十
九公斤，另有八十二年六月份二車計三千二百公斤尚未取款，有統一發票影本十八張
在卷可稽（見原判決第二十三面第十一至十六行），以為論據。惟十一萬五千零七十
九公斤加三千二百公斤，合計為十一萬八千二百七十九公斤，核與事實欄所認定之十
一萬八千二百八十一點一七公斤，不相適合。另統一發票係賣方開給買方，並非買方
開給賣方，原判決竟謂依據建豐公司（買方）購買氨水後，開給產業工會（賣方）之
統一發票，採為上訴人即被告等之犯罪證據，亦有違誤。(三)原判決所適用之行為時法
，即八十一年七月十七日修正公布之貪污治罪條例第九條（現行法為第十條第一項、
第二項）規定：犯第四條至第六條之罪者，其所得財物，應予追繳，並依其情節分別
沒收或發還被害人；前項財物之全部或一部無法追繳時，應追徵其價額或以其財產抵
償之。依原判決認定之事實，上訴人即被告等所竊取之公有財物為「氣氨」共一一三
次，均已製成氨水出售予建豐公司，前一一一次已經得款含營業稅為一百零一萬五千
零十六元，另有八十二年六月份所出售之最後二次，換算為百分之百濃度之氨水為三
千二百公斤，尚未收帳。嗣工會於案發後，已將一百零一萬五千零十六元繳回台肥公
司，則前一一一次所竊得之公有財物即「氣氨」，固無庸再諭知追繳發還被害人；但
最後二次所竊取之公有財物即「氣氨」，已經竊盜既遂且已製成氨水出售（換算為百
分之百濃度之氨水為三千二百公斤），此部分所得財物（即氣氨），依前揭規定自應
予追繳發還被害人，如一部無法追繳時（此部分氣氨已經製成氨水出售，已無法追繳
），應追徵其價額或以其財產抵償之。乃原審並未向台肥公司查證上開三千二百公斤
百分之百濃度之「氨水」，於換算為「氣氨」後其正確數量若干；亦未依上開規定諭
知所得財物（即最後二次所竊取之氣氨）追繳發還被害人，如一部無法追繳時，追徵
其價額或以其財產抵償之。竟謂「尚未會帳付款之八十二年六月份二車氨水，工會既
未得款，無庸追繳及發還」（見原判決第三十三面第七至八行），自有判決不適用法
則之違誤。(四)貪污治罪條例第二條、第三條有關身分關係之規定，係刑法第三十一條
第一項之特別規定。原判決既認定丁○○、甲○○、乙○○分別為公營事業台肥公司
之管理員、技術員領班、電焊技術員，並兼任該公司產業工會之常務理事、常務監事
、理事，均為依據法令從事公務之人員。倘依據法令從事公務之人員假借其職務上之
權力、機會或方法，竊取公有財物者，即應依貪污治罪條例第二條規定論以貪污治罪
條例之罪，無適用刑法第三十一條第一項之餘地。乃原判決於論罪科刑時，未適用貪
污治罪條例關於身分關係之特別規定，竟適用刑法第三十一條第一項，亦有違誤。以
上或為上訴意旨指摘所及，或為本院得依職權調查之事項，應認仍有撤銷發回更審之
原因。
據上論結，應依刑事訴訟法第三百九十七條、第四百零一條，判決如主文。
中      華      民      國     九十     年      九      月      六      日
                              最高法院刑事第十二庭
                                  審判長法官  呂  潮  澤
                                        法官  陳  世  雄
                                        法官  孫  增  同
                                        法官  林  開  任
                                        法官  黃  正  興
      右正本證明與原本無異
                                              書  記  官
中      華      民      國     九十     年      九      月     十一     日


司法院資訊處製作；財團法人民間司法改革基金會備份。
